臺灣臺中地方法院民事判決　　　　　　　 94年度保險字第1號
原　　　告　甲○○
訴訟代理人　蘇顯騰　律師
複代理人　　蘇顯讀　律師
被　　　告　國泰人壽保險股份有限公司
法定代理人　己○○
訴訟代理人　戊○○
訴訟代理人　辛○○
被　　　告　新光人壽保險股份有限公司
法定代理人　乙○○
訴訟代理人　庚○○
訴訟代理人　丁○○
上列當事人間請求給付保險金事件，本院於民國94年6月15日言
詞辯論終結，判決如下：
    主  文
原告之訴及假執行之聲請均駁回。
訴訟費用由原告負擔。
    事實及理由
一、原告起訴主張：
  (一)原告之子邱政茂於民國84年7月5日向被告國泰人壽保險股份
    有限公司（下稱國泰公司）投保20年期「國泰美滿人生一○
    一終身壽險」（主契約，投保金額新台幣（下同）50萬元）
    ，並附約「住院醫療日額給付附約」（保額每日600元）、
    「平安保險附約」（傷害死殘保額50萬元及住院日額1000元
    ），指定身故受益人為原告。
  (二)被保險人邱政茂又於86年8月26日向被告新光人壽保險股份
    有限公司（下稱新光公司）投保20年期「新光長安終身壽險
    」（主契約，投保金額50萬元），並附約：(1)「平安意外傷
    害保險」（保額800萬元）、(2)「意外傷害醫療（新）」（
    保額5萬元）、(3)「住院費用」（保額HS－10）、(4)「住院
    醫療日額甲型」（保額1000元）、(5)「傷害住院日額保險」
    （保額1,000元）、(6)「豐利儲蓄壽險附約」（保額30萬元
    ）、(7)「綜合保障附約」（保額30萬元），嗣於87年10月2
    日新增附加特約：(8)「住院醫療日額甲型」（保額1,000元
    ）、(9)「安康住院」（保額HS－20）；又於87年12月10日註
    銷「平安意外傷害特約640萬元」，此時附約尚有：(1)「平
    安意外傷害保險」（保額160萬元）、(2)「意外傷害醫療（
    新）」（保額5萬元）、(3)「住院費用（新）」（保額N－10
    ）、(4)「住院醫療日額甲型」（保額2,000元）、(5)「傷害
    （保額30萬元）、(7)「綜合保障附約」（保額30萬元）、(8)
    「安康住院」（保額HS－20），指定受益人為原告。嗣另於
    87年11月27日，向被告新光公司投保20年期「新光新防癌終
    身保險」（主契約，保額50萬元），並附約「手術醫療保險
    」（保額50萬元）、「綜合保障附約」（保額10萬元）、「
    豁免保險費附約（有附加）」，指定受益人為原告。又於92
    年3月21日向被告新光公司投保20年期「定期保險壽險」（
    主契約，保額10萬元），並附約「平安意外321」（保額500
    萬元），指定受益人為原告。
  (三)嗣被保險人邱政茂在保險存續期間，於93年1月13日上午騎
    乘腳踏車外出兜風，嗣於當晚被發現橫屍於台中市縣霧峰鄉
    ○○村○○路358號之1路旁，身體以棉被覆蓋，已死亡多時
    。經人報警處理，並報請台灣台中地方法院檢察署相驗，然
    該署法醫師於93年3月31日發給之相驗屍體證明書記載：「
    死亡地點及場所：台中縣霧峰鄉○○路358號之1門前」、「
    死亡年月日時：93年1月13日下午20時左右。死亡原因：1.
    直接引起死亡之原因：心肌梗塞」，原告依此向被告二人請
    求理賠，惟被告國泰公司僅理賠主契約壽險部分，就附約平
    安傷害死殘部分（保額50萬元）拒絕理賠。另被告新光公司
    ：(1)就上開「新光長安終身壽險」部分，僅理賠身故保險金
    100萬元、身故保險金306,621元、未到期保費附約8,279元
    ，合計共1,314,900元，就附約「平安意外傷害保險」（保
    額160萬元）及「綜合保障附約」（保額30萬元）均拒絕理
    賠；(2)就上開「新光新防癌終身保險」部分，僅理賠身故保
    險金30萬元、保單紅利414元、未到期保費－附約2,251元，
    合計共302,665元；(3)就「定期保險壽險」部分，僅理賠主
    契約10萬元，就附約「平安意外321」（保額500萬元）拒絕
    理賠。
  (四)被保險人邱政茂平時並無心臟疾病，身體良好，於93年1月1
    3日上午騎腳踏車外出兜風，當晚被發現跌倒於台中縣霧峰
    鄉○○路358號之1路旁死亡，腳踏車摔倒於其旁邊，經研判
    係因夜間光線不佳、路況較差，又係上坡路段，需用力踩踏
    ，且速度較慢，而在與對向汽車會車之情況下，騎腳踏車發
    生偏滑而意外摔倒，因摔倒之緊急情況而引發心肌梗塞，而
    當時因天冷無人發現，致未能及時送醫救治而死亡，其非單
    純因「心肌梗塞」而導致死亡，爰依法請求被告二人給付保
    險金。
  (五)聲明：(1)被告國泰公司應給付原告50萬元，及自93年6月14
    日起至清償日止，按年息百分之10計算之利息；(2)被告新光
    公司應給付原告150萬元，及自93年6月10日起至清償日止，
    按年息百分之10計算之利息；(3)原告願以現金或等值之臺灣
    銀行台中分行之可轉讓定期存單供擔保，請准宣告假執行。
二、被告則以：
  (一)被告國泰公司部分：
    1.本件系爭國泰新平安保險附約第2條約定：「本附約所稱
      『傷害』，係指被保險人於本附約有效期間內，因遭遇意
      外傷害事故（指非由疾病所引起之外來突發事故），致其
      身體蒙受傷害」，另第3條約定：「被保險人於本特約有
      效期間內，因遭受第二條之意外傷害事故因而身故殘廢或
      醫療時，本公司依照本附約約定，給付保險金」，故意外
      死亡保險金之給付，須保險事故非因被保險人自身疾病因
      素而發生，而係因外來突發之傷害事故所致，保險人始負
      給付意外死亡保險金之義務。被保險人邱政茂於93年1月
      13 日，在台中縣霧峰鄉○○路上發現時已死亡，且經台
      灣台中地方法院檢察署相驗認定係因心肌梗塞導致死亡，
      並於相驗屍體證明書上載明其死亡方式為病死或自然死，
      足證被保險人係因疾病身故，而非意外身故。
    2.依相驗卷記載，被保險人邱政茂外表及內觀均未見骨折或
      出血，僅發現其右額頭有擦傷且是舊傷，並非事故當天所
      發生之擦傷，其心肌梗塞係內發且直接之死亡原因，尚無
      證據可證明與騎乘腳踏車摔倒間有何相當因果關係存在。
      另被保險人邱政茂之死亡，係因其自身之疾患所引發，並
      無外力介入，自非條款所約定之意外身故。
    3.聲明：(1)原告之訴駁回；(2)若受不利判決，願以現金或等
      值之國泰銀行可轉讓定期存單供擔保，請准免為假執行。
  (二)被告新光公司部分：
    1.依新光平安意外傷害保險附約條款第3條、新光綜合保障
      附約條款第4條中對於意外傷害事故之定義，係指「非由
      疾病引起之外來突發事故」，又依台灣台中地方法院檢察
      署相驗屍體證明書所載，邱政茂之死亡方式勾選為「病死
      或自然死」，而非「意外」，直接引起死亡之原因為「心
      肌梗塞」，又事故發生現場亦無其他證人目賭事發經過，
      原告既然主張被保險人係意外死亡，自當提出相當程度之
      證明，而非僅以臆測方式推斷。
    2.聲明：(1)原告之訴及假執行之聲請均駁回；(2)若受不利判
      決，願供擔保請准免為假執行。
三、本件兩造不爭執事項：
  (一)原告之子邱政茂於84年7月5日向被告國泰公司投保20年期「
    國泰美滿人生一○一終身壽險」（主契約，投保金額50萬元
    ），並附約「住院醫療日額給付附約」（保額每日600 元）
    、「平安保險附約」（傷害死殘保額50萬元及住院日額1000
    元），指定身故受益人為原告。
  (二)被保險人邱政茂又於86年8月26日向被告新光公司投保20年
    期「新光長安終身壽險」（主契約，投保金額50萬元），並
    有附約，嗣分別於87年10月2日、87年12月10日新增及註銷
    附加特約後，附約尚有：(1)「平安意外傷害保險」（保額16
    0萬元）、(2)「意外傷害醫療（新）」（保額5萬元）、(3)「
    」（保額2,000元）、(5)「傷害住院日額保險」（保額R1,00
    0元）、(6)豐利儲蓄壽險附約」（保額30萬元）、(7)「綜合
    保障附約」（保額30萬元）、(8)「安康住院」（保額HS－20
    ），指定受益人為原告。嗣另於87年11月27日，向被告新光
    公司投保20年期「新光新防癌終身保險」（主契約，保額50
    萬元），並附約「手術醫療保險」（保額50萬元）、「綜合
    保障附約」（保額10萬元）、「豁免保險費附約（有附加）
    」，指定受益人為原告。又於92年3月21日向被告新光公司
    投保20年期「定期保險壽險」（主契約，保額10萬元），並
    附約「平安意外321」（保額500萬元），指定受益人為原告
    。
  (三)被保險人邱政茂於保險存續期間93年1月13日上午騎腳踏車
    外出兜風，嗣於當晚被發現橫屍於台中市○○鄉○○村○○
    路三五八號之一路旁，身體上以棉被覆蓋，已死亡多時。經
    報請檢察官相驗，該相驗屍體證明書記載：直接引起之死亡
    原因為心肌梗塞。
  (四)被告國泰公司僅理賠主契約壽險部分，就附約平安傷害死殘
    部分（保額50萬元）拒絕理賠。
  (五)被告新光公司：
    1.就上開「新光長安終身壽險」部分，僅理賠身故保險金10
      0萬元、身故保險金306,621元、未到期保費附約8,279元
      ，合計共1,314,900元，就附約「平安意外傷害保險」（
      保額160萬元）及「綜合保障附約」（保額30萬元）均拒
      絕理賠。
    2.就上開「新光新防癌終身保險」部分，僅理賠身故保險金
      30萬元、保單紅利414元、未到期保費－附約2,251元，合
      計共302,665元。
    3.就「定期保險壽險」部分，僅理賠主契約10萬元，就附約
      「平安意外321」（保額500萬元）拒絕理賠。
四、本件原告主張被保險人邱政茂之死亡，係因騎腳踏車發生偏
    滑而意外摔倒，引發心肌梗塞，屬於意外死亡，而請求被告
    二人應依保險附約，分別給付上開金額；惟被告二人均否認
    之，並辯稱：被保險人邱政茂係因心肌梗塞導致死亡，非屬
    意外事故，不符合理賠要件，且原告應就本件屬意外事故負
    舉證責任等語。是本件應審究者，厥為被保險人邱政茂之死
    亡原因是否因騎腳踏車發生意外摔倒，而引發心肌梗塞之意
    外死亡，抑或單純因心肌梗塞死亡？經查：
  (一)本件系爭意外保險附約乃屬傷害保險之範疇，又按「傷害保
    險人於被保險人遭受意外傷害及其所致殘廢或死亡時，負給
    付保險金額之責。前項意外傷害，指非由疾病引起之外來突
    發事故所致者」，保險法第131條定有明文。又依被告新光
    公司之「新光平安意外傷害保險附約條款」第3條、「新光
    綜合保障附約條款」第4條均約定：「意外傷害事故係指被
    保險人於本附約有效期間內，因遭受意外傷害事故，致其身
    體蒙受傷害而致殘廢或死亡時。前項所稱意外傷害事故，指
    非由疾病引起之外來突發事故」；另依被告國泰公司之「國
    泰新平安保險附約」第2條約定：「本附約所稱『傷害』，
    係指被保險人於本附約有效的保險期間內，因遭遇意外傷害
    事故 (指非由疾病引起之外來突發事故)，致其身體蒙受傷
    害」，另依該附約第3條約定：「被保險人於本附約有效的
    保險期間內，因遭受第二條之意外傷害事故因而身故殘廢或
    醫療時，本公司依照本附約的約定，給付保險金」。故本件
    系爭意外保險附約性質上係傷害保險，所承保之事故必須導
    致傷害、殘廢或死亡之外界原因係出於意外，始足當之。亦
    即意外事故致死或殘廢，須符合下列四項構成要件：(1)在契
    約有效期間內發生、(2)須為外來之事故，須因自身以外，排
    除因疾病或故意等內發之原因所致之保險事故、(3)須為突發
    事故、(4)須為意外的事故（財政部85年9月10日台財保字第
    852 370068號函可資參照）。
  (二)本件原告主張被告應給付死亡保險金，依據前開約定及舉證
    責任分配之原則，自應就權利發生之事實即被保險人邱政茂
    遭外來、突發之意外事故並以此意外事故為其死亡之直接、
    單獨原因之事實負舉證責任（最高法院86年台上第1551號判
    決參照）。
  (三)經查，證人丙○○於本院審理中證稱：「（如何發現死者並
    報警？死者身上為何有蓋棉被？）死者是我發現報警的，大
    約93年1月13日當天晚上11時左右，我和太太經過霧峰鄉○
    ○路358號之1門口發現有一個人躺在那裡，且身上有蓋著棉
    被，我想天氣那麼冷，就掀開棉被來看，發現邱茂政已死亡
    ，我就到廟裡去報警，我也不知道他是如何死的，而當時他
    身上的棉被是鄰居幫他蓋的」、「（當時該地點是否為為上
    坡路段？）只是稍微有斜坡，當時我掀開棉被是看到死者的
    臉，因天色比較暗，我用打火機照明，但並未看到死者臉上
    有擦傷，至於他的身體狀況，我沒有整個掀開所以沒有看到
    右手有無捲曲到胸前，而他的口中有無含食物我不清楚，事
    後警察來時，用照明燈照，有看到死者嘴巴有流向口嘴的液
    體，至於何物我不清楚，當時他身邊有一台腳踏車是站立著
    並無傾斜，大約離他三公尺左右，我發現的時候腳踏車就是
    撐立的」（見本院94年4月25日言詞辯論筆錄）；又被保險
    人邱政茂於騎腳踏車外出途中因故身亡，其死因業經台灣台
    中地方法院檢察署相驗屍體證明書載明：「死亡方式：病死
    或自然死；直接引起死亡之原因：心肌梗塞」，而該署解剖
    結果認：「1.頭面頸部：無特殊之外傷或出血之所見。打開
    頭皮及頭蓋骨並不見出血及骨折之所見，腦1250gm腦迴正常
    ，並無扁平化，亦不見出血，僅是充血狀，腦室亦不見出血
    之所見。2.胸腹部：氣管內可見嘔吐物於內，但未達阻塞之
    所見。肺420gm、440gm輕微肺氣腫及肺水腫，皆呈浮游狀，
    呈充血狀胸腔，並不見積水。心350gm死者拳頭之1.2倍，左
    心室前壁呈現白斑病變及右心室之後壁亦可見，心囊積水黃
    色透明約15cc，整個心臟呈現充血之狀態。胃內可見食物及
    濃厚之酒精味道，已採取送鑑定。小腸並無出血或其他外傷
    所見。胸腺無特殊之出血或外傷所見」，並對死因初步鑑定
    認為：「一、死者外觀及外表均不見骨折或出血或格鬥後之
    所見、頸部亦不見扼痕。二、死者全身濃厚酒味、胃內亦同
    ，已採取胃內容物及膀胱稀釋液各一瓶及血液兩瓶送鑑定酒
    精濃度等。三、死者全身臟器僅心臟之變化為心肌梗塞之所
    見，並無外傷出血或顱內出血之所見」；復經法務部調查局
    檢驗通知書之檢驗結果：「一、送驗血液、胃內容物、膀胱
    沖洗液檢體經檢驗結果發現分別含酒精0.310%、0.498%、0.
    017%(w/v)。二、送驗血液、胃內容物、膀胱沖洗液檢體經
    檢驗結果未發現含甲醇、安非他命類、鎮靜安眠藥等成分」
    ，有本院調閱之台灣台中地方法院檢察署相驗卷宗可參。而
    證人即台灣台中地方法院檢察署法醫師高大成於本院到庭結
    證稱：「（相驗及解剖邱政茂時有無發現右額有擦傷痕跡？
    若有依照專業判斷是何因素造成？）驗斷書和解剖報告都沒
    有寫到這點。以相驗卷內第三十九頁之照片來看，縱使有也
    是舊傷，因該傷痕已經結痂，並非當天發生的擦傷」、「（
    一般而言『心肌梗塞』造成原因有哪些？激烈運動或爬坡是
    否也會造成心肌梗塞？）心肌梗塞可能是病人本身過於肥胖
    、有心血管疾病、高膽固醇、高血脂造成的。一般正常人激
    烈運動或爬坡不會造成心肌梗塞」、「（本件因案發時係93
    年1月13日時值冬天，案發地點又為上坡路段，死者當時係
    騎腳踏車爬坡，有無可能因此爬坡而發生而意外摔倒而引發
    心肌梗塞？）本件死者邱政茂沒有外傷，所以不是意外的摔
    傷，不可能因騎腳踏車摔倒而造成心肌梗塞」、「（本件死
    者有無可能因爬坡而引發心肌梗塞？或者其他原因引發心肌
    梗塞？）至於本件死者是否因爬坡而造成的心肌梗塞，並不
    清楚，單純的爬坡不會造成心肌梗塞，什麼原因造成邱政茂
    心肌梗塞而死亡我不清楚」、「（依法務部調查局檢驗通知
    書之檢驗結果，死者之血液、胃內容物、膀胱沖洗液檢體經
    檢驗結果，分別含有酒精成份，該酒精成份是否與心肌梗塞
    有關？）依該檢驗通知書，死者的血液中酒精濃度僅0.31%
    ，胃的酒精濃度是0.498%，依照一般的程度來判斷，其酒精
    濃度不算高，且死者當時胃的酒精濃度比較高，所以當時應
    該是剛喝酒沒有很久，如果依照酒醉駕車吹氣測量，其測量
    值約為0.62mg/dl，而解剖的時間距離死亡時間已半個月以
    上，一般酒精濃度會比事發當時高出許多，本件檢驗通知書
    所載，死者血液及胃中所含的酒精成份，應該不會造成死者
    心肌梗塞及死亡」、「（依上開判斷，本件死者在解剖前之
    事發當天酒精濃度實際上為多少？）一定會比解剖當時還低
    ，至於實際酒精濃度多少沒有辦法回答，也曾經遇過有死者
    死亡當時沒有喝酒，但經過冰凍半個月後解剖，其體內的血
    液濃度達0.5mg/dl」、「（口中含有食物，是否有可能因喝
    酒嘔吐，食道被嘔吐物哽住而引發心肌梗塞？單純嘔吐是否
    會引發心肌梗塞？）依照相驗卷第五十二頁內我有寫氣管內
    可見嘔吐物，但未達到阻塞的程度，且肺的重量未增加，所
    以沒有窒息的現象，所以本件不可能因此造成心肌梗塞。又
    單純嘔吐也不會造成心肌梗塞，只有可能因心肌梗塞造成嘔
    吐的現象」、「（原告訴代問：單純酒精濃度多少，足已造
    成心肌梗塞？）依照文獻，不可能因為酒精濃度的高低引起
    心肌梗塞，該酒精濃度過高的人只會造成急性酒精中毒死亡
    ，至於心肌梗塞造成的原因是本身過於肥胖、有心血管疾病
    、高膽固醇、高血脂造成的」、「（原告訴代問：若本身有
    肥胖、心血管疾病、高膽固醇、高血脂，再喝酒時是否會加
    速引發心肌梗塞？）只有抽菸會導致上開症狀的人容易造成
    心肌梗塞死亡，但單純喝酒不會造成上開症狀的人引發心肌
    梗塞死亡」、「（原告訴代問：依死者解剖紀錄，其氣管內
    有異物，雖未達窒息程度，一般氣管有異物侵入，會引起咳
    嗽，而此種情形是否會引起心肌梗塞？）病人本身若沒有肥
    胖、心血管疾病、高膽固醇、高血脂，不會因為異物侵入而
    氣管咳嗽而心肌梗塞，至於有上開症狀的人也不一定會因異
    物侵入氣管咳嗽，而心肌梗塞」（見本院94年5月25日言詞
    辯論筆錄），是本件被保險人邱政茂直接之死亡原因係因心
    肌梗塞造成，而依上開相驗屍體證明書、法務部調查局檢驗
    通知書及證人之證詞，亦無法證明被保險人邱政茂之心肌梗
    塞係因騎乘腳踏車或其他意外所造成，原告復無法舉證以實
    其說，是原告該部分之主張自無足採。
  (四)綜上所述，被保險人邱政茂係於騎腳踏車時，因心肌梗塞突
    然發作，而心肌梗塞係屬於自身疾病所致之死亡結果，與系
    爭意外傷害保險附約所指之「非由疾病引起之外來突發事故
    」有所不同，難認係因意外事故而死亡，應非屬於意外傷害
    保險契約所約定之意外事故範圍。又原告既未舉證證明被保
    險人邱政茂係意外致死，則其依系爭意外保險附約之法律關
    係，分別請求被告國泰公司給付50萬元，及自93年6月14日
    起至清償日止，按年息百分之10計算之利息，另被告新光公
    司給付150萬元，及自93年6月10日起至清償日止，按年息百
    分之10計算之利息，為無理由，應予駁回。原告之訴既經駁
    回，其假執行之聲請亦失所附麗，應併予駁回。
五、本件事證已臻明確，兩造其餘之攻擊防禦方法，與判決結果
    不生影響，爰不一一論述，附此敘明。
六、訴訟費用負擔之依據：民事訴訟法第78條。
中　　華　　民　　國　　94　　年　　7　　月　　15   　日
                  民事第三庭    法　官　卓進仕
以上正本係照原本作成。
如對本判決上訴，須於判決送達後20日內向本院提出上訴狀（須
附繕本）。
中　　華　　民　　國　　94　　年　　7　　月　　15   　日
                                書記官
